ACORDAO-COMPLETO-2566488

ACÓRDÃO 1650/2023 ATA 4/2023 - PRIMEIRA CÂMARA

VISTOS, relatados e discutidos estes autos de representação formulada pela então Secretaria de Controle Externo do Trabalho e Entidades Paraestatais, a respeito de irregularidades ocorridas no Conselho Regional de Educação Física de Santa Catarina (Cref3/SC) .
ACORDAM os ministros do Tribunal de Contas da União, reunidos em sessão da 1ª Câmara, diante das razões expostas pelo relator, em:
9.1. rejeitar as razões de justificativa apresentadas pelos responsáveis Srs. Eloir Edilson Simm e Irineu Wolney Furtado;
9.2. aplicar ao Sr. Eloir Edilson Simm, a multa prevista no art. 58, II, da Lei 8.443/1992, no valor de R$ 20.000,00 (vinte mil reais) , fixando-lhe o prazo de 15 (quinze) dias, a contar da notificação, para que comprove, perante o Tribunal (art. 214, III, "a", do RI/TCU) , o recolhimento da dívida ao Tesouro Nacional, atualizada monetariamente desde a data do acórdão proferido por este Tribunal até a data do efetivo recolhimento, se pagas após o vencimento, na forma da legislação em vigor;
9.3. aplicar ao Sr. Irineu Wolney Furtado, a multa prevista no art. 58, III, da Lei 8.443/1992, no valor de R$ 15.000,00 (quinze mil reais) , fixando-lhe o prazo de 15 (quinze) dias, a contar da notificação, para que comprove, perante o Tribunal (art. 214, III, "a", do RI/TCU) , o recolhimento da dívida ao Tesouro Nacional, atualizada monetariamente desde a data do acórdão proferido por este Tribunal até a data do efetivo recolhimento, se pagas após o vencimento, na forma da legislação em vigor;
9.4. autorizar, desde logo, a cobrança judicial das dívidas, caso não atendidas as notificações, na forma do disposto no art. 28, II, da Lei 8.443/1992; 
9.5. autorizar, desde logo, se requerido, com fundamento no art. 26 da Lei 8.443/1992 c/c o art. 217, §§ 1º e 2º, do RI/TCU, o parcelamento das dívidas em até 36 parcelas, incidindo, sobre cada parcela, corrigida monetariamente, os correspondentes acréscimos legais, fixando-lhe o prazo de 15 (quinze) dias, a contar do recebimento da notificação, para comprovar, perante este Tribunal, o recolhimento da primeira parcela, e de 30 (trinta) dias, a contar da parcela anterior, para comprovar o recolhimento das demais parcelas, devendo incidir, sobre cada valor mensal, atualizado monetariamente, os juros de mora devidos, no caso do débito, na forma prevista na legislação em vigor, alertando o responsável de que a falta de comprovação do pagamento de qualquer parcela importará o vencimento antecipado do saldo devedor, nos termos do art. 217, § 2º, do RI/TCU;
9.6. determinar, com fundamento no art. 4º, I, da Resolução TCU 315/2020, ao Conselho Regional de Educação Física de Santa Catarina (Cref3/SC) que, no prazo de 180 (cento e oitenta) dias, encaminhe a este Tribunal a respectiva tomada de contas especial (TCE) ou, no caso de não se apurar o valor mínimo para a sua instauração, informe a esta Corte de Contas todas as medidas com vistas à obtenção do ressarcimento dos débitos apurados relativos às contratações do Sr. Valdemor Spricigo, da empresa Pilares Construção e Engenharia e da empresa Gavazzoni & Spricigo Studio Design Ltda. - ME;
9.7. dar ciência desta deliberação ao Conselho Federal de Educação Física, na qualidade de órgão central do sistema de controles internos do mencionado conselho profissional;
9.8. informar aos interessados que o inteiro teor da presente deliberação estará disponível para a consulta no dia seguinte à sua oficialização, no endereço www.tcu.gov.br/acordaos.
9.9. arquivar o processo após cumprimento das medidas previstas nos arts. 34 e 35 da Resolução TCU 259/2014, combinados com o art. 14, II e IV, dessa Resolução.

REPRESENTAÇÃO. Possíveis irregularidades na obtenção da nova sede do Conselho Regional de Educação Física da 3º Região.

Primeira Câmara

Conselho Regional de Educação Física da 3ª Região (SC).

3. Interessados/Responsáveis:
3.1. Responsáveis: Eloir Edilson Simm (XXX.491.529-XX); Irineu Wolney Furtado (XXX.527.299-XX).

13.1. Ministros presentes: Benjamin Zymler (na Presidência) e Jorge Oliveira.
13.2. Ministros-Substitutos convocados: Augusto Sherman Cavalcanti e Weder de Oliveira (Relator).

WEDER DE OLIVEIRA

Reproduzo, com os ajustes de forma, a instrução da então Secretaria de Controle Externo da Administração do Estado (SecexAdmin) , atual Unidade de Auditoria Especializada em Governança e Inovação (AudGovI) [footnoteRef:2]: [2:  Peça 53.] 
"INTRODUÇÃO
1. Cuidam os autos de representação formulada pela então Secretaria de Controle Externo do Trabalho e Entidades Paraestatais (peça 3) , a respeito de possíveis irregularidades ocorridas no Conselho Regional de Educação Física de Santa Catarina (Cref3/SC) , relacionadas à contratação de empresa, por dispensa de licitação, para a realização de projetos para construção da nova sede para o Cref3/SC e à compra direta de imóvel para a nova sede, situações essas extraídas do documento de peça 1, apócrifo, encaminhado como denúncia.
HISTÓRICO 
2. A instrução de peça 79, com a anuência do Pronunciamento da Subunidade, peça 80, e da Unidade, peça 81, propôs audiência consoante seu parágrafo 50. O Despacho ministerial de peça 82 aquiesceu com a proposta, determinando, além, que, na apreciação conclusiva, a secretaria avaliasse a possibilidade de expedir determinação para que o conselho de fiscalização instaure processo administrativo para a autarquia recompor seu cofre pelos valores atualizados devidamente desperdiçados, ainda que os supostos gestores ímprobos fossem punidos, no espírito do que dispõe o art. 4º do normativo referido anteriormente, no âmbito do esgotamento das medidas administrativas a cargo do gestor.
3. As audiências foram efetivadas conforme os expedientes registrados no quadro a seguir, cujos dados foram extraídos, em sua maior parte, do despacho de conclusão das comunicações processuais de peça 115, tendo as respostas sido tempestivas.
	Natureza
	Comunicação 
	Data de expedição
	Peça
	Destinatário
	Origem do endereço
	Data da ciência ou motivo da devolução
	Peça da ciência
	Peça da Resposta

	Audiência 
	Ofício 37307/2022- Secomp-4 
	26/07/2022 
	85 
	Eloir Edilson Simm
	Receita Federal
	04/08/2022 
	90 
	92-106 

	Audiência 
	Ofício 37308/2022- Secomp-4 
	26/07/2022 
	86 
	Irineu Wolney Furtado 
	Receita Federal 
	Não procurado 
	Não houve 
	Não houve

	Audiência 
	Ofício 50138/2022- Secomp-4 
	20/09/2022 
	112 
	Irineu Wolney Furtado 
	Receita Federal 
	30/09/2022 
	113 
	114

EXAME TÉCNICO
4. Passa-se, então, à análise das razões de justificativas apresentadas pelos responsáveis e à avaliação da possibilidade de expedir determinação para que o conselho de fiscalização instaure processo administrativo para a autarquia recompor seu cofre pelos valores atualizados devidamente desperdiçados, ainda que os supostos gestores ímprobos fossem punidos, no espírito do que dispõe o art. 4º da Instrução Normativa - TCU 71/2012, no âmbito do esgotamento das medidas administrativas a cargo do gestor, como determinado pelo Relator (peça 82) . Destacou-se cada um desses três itens - duas razões de justificativa e a avaliação determinada pelo Despacho ministerial - sublinhando os respectivos títulos.
Razões de justificativa do Sr. Eloir Edilson Simm (peças 93, 97, 102) 
5. Começa-se pelas razões de justificativas apresentadas pelo Sr. Eloir Edilson Simm, peças 92-106. Analisa-se cada um dos itens utilizados no arrazoado do seu advogado, peças 93, 97, 102, indicando cada um dos quatro principais itens com números romanos para facilitar sua visualização.
I - Síntese Fática (peças 93, 97, 102, p. 1-3) 
6. Em suma, neste item, o defendente centra a justificativa no fato de que a contratação de serviços de arquitetura para a construção da nova sede estava a cargo do Sr. Irineu Wolney Furtado e das comissões independentes por ele elencadas, às quais o Sr. Eloir delegava tal atribuição. Também afirma que um dos conselheiros, José Heriberto de Oliveira, desconhecia completamente que o Valdemor Spricigo, bem como as empresas Gavazzoni & Sprigigo Studio Desgin Ltda ME e Pilares Construção e Engenharia, possuíam integrantes com relações de parentesco com Irineu Wolney Furtado, conselheiro e vice-presidente na época dos acontecimentos (peça 94) .
7. Assevera, por fim, que as contratações de serviços relacionados a projetos de arquitetura para construir uma nova sede para a Entidade, eventualmente contratados no biênio 2014/2015, passavam pelas Comissões responsáveis antes de serem aprovados. Ato contínuo, contratos formalizados e realizados pela Entidade, sob a presidência do Sr. Eloir, com o escrutínio da fiscalização interna feita por gestores, Coordenadores e as Comissões especializadas, eram presumidos como escorreitos por todos os conselheiros, os quais jamais desconfiaram que o então vice-presidente Irineu Wolney Furtado estaria formalizando a contratação de empresas de arquitetura ligadas a pessoas de seu parentesco.
Análise 
8. Não se aceitam as alegações. O fato de o então vice-presidente Irineu Wolney Furtado ter parentesco com pessoas ligadas às empresas de arquitetura contratadas não é o cerne do apontado, não afastou a obrigatoriedade de realização de prévio certame licitatório nem a obrigatoriedade da regular liquidação da despesa antes de seu pagamento com relação às contratações objetos da audiência: Sr. Valdemor Spricigo, empresa Pilares Construção e Engenharia e empresa Gavazzoni & Sprigigo Studio Desgin Ltda ME. Essa justificativa do parentesco é utilizada também pelo defendente quando ele se manifesta sobre as subalíneas 'a.1' e 'a.3' da audiência. 
9. Assim, a seguir nesta instrução, quando se abordarem essas subalíneas, examinar-se-á mais pormenorizadamente esse argumento. Mas já se adianta que não se pode aceitar a ilação de que o Sr. Eloir desconhecia essas contratações, por terem sido todas formalizadas, segundo o defendente, pelo Sr. Irineu, porquanto o Sr. Eloir fez pagamentos a dois desses contratados como se desenvolverá quando se analisar o subitem a.2 da diligência nesta instrução (parágrafos 19-23) .
10. O não cumprimento, portanto, das normas que deveriam ter sido aplicadas a essas três contratações pelo Sr. Eloir independeu dos fatos alegados de conselheiros, a exemplo do citado conselheiro José Heriberto de Oliveira, desconhecerem completamente que Valdemor Spricigo, bem como as empresas Gavazzoni & Sprigigo Studio Desgin Ltda ME e Pilares Construção e Engenharia, possuíam integrantes com relações de parentesco com Irineu Wolney Furtado, conselheiro e vice-presidente na época dos acontecimentos. Além disso, o fato de o Sr. Eloir ter delegado às comissões a análise das contratações de serviços de arquitetura para a construção da nova sede, as quais examinavam os contratos antes de passar para ele, não afastou, dada a sua condição de ordenador de despesa à época, a sua obrigação de conhecer e cumprir as normas legais aplicáveis àquelas contratações: art. 2º c/c o inciso I, in fine, do art. 24 da Lei 8.666/1993 e art. 62 da Lei 4.320/1964. 
II - Do Direito - preliminarmente - da prescrição (peças 93, 97, 102, p. 3-5) 
11. Em síntese, o defendente alega que, consoante as jurisprudências que menciona, estaria fixado o prazo quinquenal (cinco anos) para o exercício da pretensão punitiva, contado da data da prática do ato supostamente ocorrido. Logo, todos os contratos que supostamente alegam responsabilidade ao então presidente Eloir Edilson Simm, nos anos de 2014 e 2015, restariam extintos pelo fato jurídico da prescrição, conforme os trechos a seguir transcritos, ipsis verbis: 
1) Contrato firmado em 2014, nota fiscal do dia 30/10/2014 (peça 15, fl. 78) , com transferência entre contas em 31/10/2014, no valor de R$ 10.800,03: PRESCRITO EM 31/10/2019; 
2) Contrato firmado em 17/07/2015 (peça 1, fl. 6) , com suposta cópia do cheque de nº 152275 em 22/07/2015, no valor de R$ 14.700,00: PRESCRITO EM 22/07/2020; 
3) Contrato firmado em 2015, data inserta e não apresentada nos autos em epígrafe, supostamente ocorrida em 2015 (data próxima das anteriores) : presunção da PRESCRIÇÃO.
Análise
12. Conforme consta no primeiro parágrafo desta instrução, este processo foi autuado em função de representação formulada pela então Secretaria de Controle Externo do Trabalho e Entidades Paraestatais, em documento datado de 3/12/2020 (peça 3) . Portanto não transcorreu o prazo de cinco anos para a prescrição da pretensão punitiva estabelecido no art. 2º da Resolução - TCU 344, de 11/10/2022, que regulamenta, no âmbito deste Tribunal, a prescrição para o exercício das pretensões punitiva e de ressarcimento, visto que esse prazo prescricional começou a ser contado do recebimento da representação pelo Tribunal, de acordo com o inciso III do art. 4º dessa mesma Resolução.
13. Destaca-se também que, como houve audiência dos responsáveis, cujos ofícios foram recebidos, respectivamente, em 4/8/2022 e em 30/9/2022 (peças 85, 90, 112 e 113) , o prazo de prescrição foi interrompido, consoante o inciso I do art. 5º dessa Resolução - TCU 344/2022, voltando a se contarem os cinco anos a partir daquelas datas. Não se aceitam, portanto, as justificativas apresentadas.
III - Mérito 
14. Neste tópico de mérito, antes de cada uma das três alegações apresentadas pelo defendente, transcreve-se a respectiva subalínea da audiência a que elas se referem.
a.1) infringência ao art. 2º da Lei 8.666/1993: conforme consta nos autos, documento de transferência entre contas diversas de 31/10/2014, atas da reunião da diretoria do Cref3/SC, de 19/9/2014, de 20/9/2014, de 24/10/2014, e cópia do cheque de nº 152275, de 22/7/2015, do Banco do Brasil, no valor de R$ 14.700,00 (catorze mil e setecentos reais) , durante a gestão do Sr. Eloir, houve três contratações - Sr. Valdemor Spricigo, empresa Pilares Construção e Engenharia e empresa Gavazzoni & Sprigigo Studio Desgin Ltda ME - para a realização dos serviços de desenvolvimento de projetos arquitetônicos visando à construção de uma nova sede para o Regional, sem ter sido comprovada a obrigatória realização de prévio certame licitatório, porquanto essas três contratações para o mesmo serviço, em períodos próximos, não se enquadram nos casos de dispensa de licitação, consoante o art. 24, I, in fine, da Lei 8.666/1993; (peça 79, p. 14) 
III.a - Da ausência de dolo e da ilegitimidade passiva do Sr. Eloir Edilson Simm pela eventual carência de trâmite licitatório - art. 2º c/c art. 24, inciso I, Lei n. 8.666/1993 (peças 93, 97, 102, p. 5-6) 
15. A alegação aqui é, novamente, no sentido de imputar esta irregularidade integralmente ao Sr. Irineu Wolney Furtado, pois o Sr. Eloir Edilson Simm e os demais conselheiros, Comissões e gestores da entidade teriam sido ludibriados por ele, conforme se extrai das atas de reunião da Diretoria do Cref3/SC (peça 12, p. 3-4) . A prática dolosa de ocultar sua relação de parentesco com as empresas contratadas, bem como a realização dos pagamentos sem o escrutínio da entidade e com ausência de trâmite licitatório, caberiam tão somente ao então vice-presidente, segundo o defendente.
Análise
16. Como já se expôs anteriormente, a questão do retromencionado parentesco não é o cerne das irregularidades imputadas ao Sr. Eloir, não explica por que ele deixou de realizar certame licitatório para as citadas contratações, em descumprimento ao art. 2º c/c art. 24, inciso I, in fine, da Lei 8.666/1993. Além disso, o Sr. Eloir não pode negar que sabia acerca dessas contratações, porquanto ele fez pagamentos a dois desses contratados como se desenvolverá quando se analisar o subitem a.2 da audiência a seguir, nesta instrução (parágrafos 21-25) . 
17. Lembra-se que o citado inciso I do art. 24 dispõe que, pelo valor ali indicado, estaria dispensada a licitação, mas com uma ressalva: 'desde que não se refiram a parcelas de uma mesma obra ou serviço ou ainda para obras e serviços da mesma natureza e no mesmo local que possam ser realizadas conjunta e concomitantemente;'. Contudo, durante a gestão do Sr. Eloir, houve três contratações - Sr. Valdemor Spricigo, empresa Pilares Construção e Engenharia e empresa Gavazzoni & Sprigigo Studio Desgin Ltda ME - para a realização de um mesmo serviço: desenvolvimento de projetos arquitetônicos visando à construção de uma nova sede para o Regional. 
18. Portanto, como essas três contratações se enquadram naquela ressalva, não se aplicando ao presente caso a dispensa desse inciso I, deveria ter sido, por conseguinte, realizado certame licitatório, consoante o art. 2º da Lei 8.666/1993. Entretanto o então presidente, Sr. Eloir, a despeito do disposto nesse artigo, não determinou a realização de certame licitatório para tais contratações.
19. Cita-se também que a defesa enfatiza que a imputação do crime de dispensa ilegal de licitação exige prova de dolo e danos ao erário público. Assevera o defendente, ainda, que, para a configuração de eventual crime de dispensar ou declarar a inexigibilidade de licitação fora das hipóteses legais (art. 89 da Lei n. 8.666/1993) , é preciso haver a presença do dolo específico de causar dano ao erário e do efetivo prejuízo à administração público. 
20. No entanto este processo não trata acerca de crime, mas sim da responsabilidade do Sr. Eloir pelo descumprimento das normas legais retromencionadas: art. 2º c/c o inciso I, in fine, do art. 24 da Lei 8.666/1993. Neste caso de responsabilidade, em que não se aborda a questão de crime, o ônus da prova é do responsável, e ele, como se expôs, não se desincumbiu desse encargo, não comprovou o porquê de não cumprir aquelas normas. Por tais razões, não se aceitam as alegações.
a.2) infringência ao art. 62 da Lei 4.320/1964: não consta nos autos a regular liquidação, a comprovação dos serviços prestados pelo Sr. Valdemor Spricigo e pela empresa Gavazzoni & Sprigigo Studio Desgin Ltda ME, que tem como arquiteto o Sr. Giovanni Spricigo, condição imprescindível para a realização dos pagamentos feitos a esses contratados, conforme o documento de transferência entre contas diversas de 31/10/2014, firmado pelo Sr. Eloir, e o cheque de nº 152275, de 22/7/2015, do Banco do Brasil, no valor de R$ 14.700,00, emitido durante a sua administração e assinado por ele; (peça 79, p. 14) 
III.b - Da inobservância da assinatura do Requerido no cheque nº 152275, no valor de R$ 14.700,00 - da inaplicabilidade do art. 62 da Lei n. 4.320/1964: (peças 93, 97, 102, p. 6-8) 
21. Enfatiza-se, quanto à presente questão, que a defesa não se manifesta acerca de um dos pagamentos relacionados na audiência: o documento de transferência entre contas diversas de 31/10/2014, firmado pelo Sr. Eloir, peça 15, p. 20, no valor líquido de R$ 10.800,03 (dezoito mil e oitocentos reais e três centavos) , obtido após deduções do valor bruto de R$ 14.240,00 (catorze mil, duzentos e quarenta reais) , consoante o cálculo feito a mão constante no final da nota fiscal de peça de peça 15, p. 2. Mantém-se, portanto, o apontamento da irregularidade, inconteste, quanto a este pagamento.
22. No que diz respeito ao outro pagamento irregular apontado neste item da audiência ora examinado, o defendente alega que a firma constante na peça 1, p. 4-6, relativa à cópia do cheque de nº 152275, de 22/7/2015, do Banco do Brasil, no valor de R$ 14.700,00 (catorze mil e setecentos reais) , utilizado para pagamento da nota fiscal de nº 4, a qual, ressalta-se, tem como prestador de serviços a empresa Gavazzoni & Sprigigo Studio Desgin Ltda ME, peça 1, p. 6, não seria do Sr. Eloir Edilson Simm. 
23. O representante do responsável afirma ainda que: 'Consequência lógica dessa ausência de assinatura, a imputação de responsabilidade em face do Requerido por não haver documento nos autos que comprove ter havido a regular liquidação do pagamento, art. 62 da Lei n. 4.320/1964, não pode ser exigida da parte Requerida.'. Em razão disso, foi requerida a descaracterização da implicação de infração ao art. 62 da Lei n. 4.320/1964, visto que seria impossível determinar a responsabilidade do Requerido, diante da ausência de assinatura válida no respectivo meio de pagamento (cheque n. 152275) , datado de 22/07/2015.
Análise
24. Em primeiro lugar, não se pode confundir liquidação da despesa com o seu pagamento. Consoante o art. 62 da Lei 4.320/1964 - que estabelece o estágio da despesa pública - a regular liquidação precede, é uma condição sine qua non para o pagamento. A cópia do cheque em questão diz respeito ao pagamento. O Sr. Eloir, na condição de ordenador de despesa da Entidade, não poderia permitir, nem realizar, pagamento algum antes da regular liquidação da respectiva despesa. Mas isso - a regular liquidação dessa despesa - não foi demonstrado pelo defendente.
25. Quanto à afirmação de a marca que se visualiza na cópia do cheque de nº 152275, de 22/7/2015, não se tratar da assinatura do Sr. Eloir, salienta-se que o ônus da prova é de quem alega a falsidade, consoante o inciso I do art. 429 da Lei 13.105/2015, Código de Processo Civil. Mas o defendente não apresenta prova alguma dessa falsidade, só a sua afirmação de que a assinatura não pertenceria ao Sr. Eloir. Não se aceitam, portanto, as alegações.
a.3) atos antieconômicos praticados pelo gestor, desviando-se da economicidade, art. 43, II, da Lei 8.443/1992: consoante registrado na subalínea 'a.1', anterior, na gestão do Presidente Eloir, há registro nos autos de três contratações - Sr. Valdemor Spricigo, empresa Pilares Construção e Engenharia e empresa Gavazzoni & Sprigigo Studio Desgin Ltda ME - com o mesmo objeto: prestação de serviços arquitetônicos visando à construção da nova sede da Entidade; no entanto o Cref3/SC mudou totalmente seu intento, optando pela aquisição de um prédio, terreno e edificação comercial, para a sua nova sede, o que tornou sem propósito aquelas três contratações, ou seja, todos os recursos despendidos com elas não trouxeram retorno à Entidade; portanto a grave falha no planejamento por parte desse gestor implicou gastos desnecessários ao Regional; (peça 79, p. 14) 
III.c - Da não ocorrência de infração de atos antieconômicos conforme art. 43, II, da Lei n. 8.443/1992: (peças 93, 97, 102, p. 8) 
26. O defendente alega que o ato antieconômico deveria ser atribuído ao então vice-presidente, Sr. Irineu Wolney Furtado, o qual teria omitido o fato de que o Sr. Valdemor Spricigo, bem como as empresas Gavazzoni & Sprigigo Studio Desgin Ltda ME e Pilares Construção e Engenharia, possuíam integrantes com relações de parentesco com ele, na época dos acontecimentos.
27. Este item diz respeito à grave falha de planejamento que implicou prática de ato antieconômico, porquanto houve, na gestão do Sr. Eloir, três contratações - Sr. Valdemor Spricigo, empresa Pilares Construção e Engenharia e empresa Gavazzoni & Sprigigo Studio Desgin Ltda ME - com o mesmo objeto: prestação de serviços arquitetônicos visando à construção da nova sede da Entidade, no entanto o Cref3/SC mudou totalmente seu intento, optando pela aquisição de um prédio, terreno e edificação comercial, para a sua nova sede, o que tornou sem propósito aquelas três contratações, ou seja, todos os recursos despendidos com elas não trouxeram retorno à Entidade. Como defesa, o representante do Sr. Eloir junta cópia do Planejamento Estratégico 2012 - 2015 do Cref3/SC, peça 92, alegando, assim, que não houve ausência de planejamento econômico/economicidade imputada ao ex-presidente.
Análise
28. Em primeiro lugar, a imputação desta irregularidade tão somente ao Sr. Irineu Wolney Furtado, excluindo, assim, a participação do Sr. Eloir na sua ocorrência, não é aceitável. O laço de parentesco entre o Sr. Irineu e as pessoas que integravam as empresas contratadas não explica por que houve três contratações para a construção de uma nova sede, mas, após, o Cref3/SC optou por adquirir um imóvel para tal fim, ficando claro que os gastos com aquelas três contratações foram inócuos, implicando, portanto, prejuízo à Entidade. Isso demonstra, no mínimo, uma grande falta de planejamento por parte da direção da Entidade - à época, a cargo do Sr. Eloir - que efetuou essas contratações. Essa opção pela aquisição do imóvel deveria ter sido vislumbrada desde o início, de maneira a evitar a ocorrência daquelas despesas. E, reforça-se sempre, o Sr. Eloir não pode alegar desconhecimento dessas contratações, porquanto fez pagamentos a dois desses contratados (parágrafos 21-25) .
29. Para justificar que foi feito planejamento, o defendente, como se expôs, encaminhou cópia do Planejamento Estratégico 2012 - 2015 do Cref3/SC, peça 92, alegando, assim, que não houve ausência de planejamento econômico/economicidade imputada ao ex-presidente. No entanto, embora esse Planejamento Estratégico 2012 - 2015, coloque, como Oportunidades de Melhorias, a estrutura insuficiente da sede, peça 92, p. 9, não aborda, não detalha como resolveria essa deficiência: se construiria uma nova sede ou se adquiriria um imóvel já construído. 
30. Portanto não se aceitam as justificativas. A Entidade deveria ter feito um planejamento adequado para solucionar a questão da estrutura insuficiente da sede para atender às suas atividades, de maneira a evitar as três contratações inócuas para prestação de serviços arquitetônicos visando à construção da nova sede da Entidade, visto que, ao final, o Cref3/SC optou pela aquisição de um prédio para esse fim. Dessa forma, os gastos com aquelas três contratações inócuas implicaram prejuízo ao Regional.
IV - Dos pedidos (peças 93, 97, 102, p. 9-10) 
31. Nas alíneas 'a' a 'e' do parágrafo 47 do arrazoado de defesa apresentado pelo advogado do Sr. Eloir, são repetidos os argumentos anteriormente analisados, à exceção da alínea 'e' em que é requerida: 'A intimação de todos os envolvidos na presente peça de justificativa e defesa técnica quanto à todos os atos pertinentes ao presente procedimento perante esta Corte de Contas, em especial os de produzir provas, promover apresentação de eventuais defesas complementares, ter acesso aos eventuais relatórios técnicos posteriores e, por fim, de apresentar alegações finais e intimações para sessões de julgamento e sustentação oral.'. Dessa alínea, vislumbra-se a requisição para sustentação oral que se registrou no preâmbulo desta instrução, não havendo, portanto, a necessidade de maiores análises.
Conclusão acerca da defesa do Sr. Eloir Edilson Simm
32. Como se expôs, grande parte das razões de justificativa apresentadas centrou-se na imputação ao então vice-presidente Irineu Wolney Furtado das irregularidades objetos da audiência endereçada ao Sr. Eloir. E o defendente fez isso alegando que o Sr. Irineu teria ludibriado seu antecessor, Sr. Eloir, e os demais conselheiros sobre o fato de ele ter laço de parentesco com as pessoas que integravam as empresas contratadas. Em primeiro lugar, é preciso enfatizar que essas afirmações não podem levar à ilação de que o Sr. Eloir desconhecia tais contratações, por terem sido todas formalizadas, segundo o defendente, pelo Sr. Irineu, porquanto o Sr. Eloir fez pagamentos a dois desses contratados como se expôs nesta instrução (parágrafos 21-25) .
33. Mas o alegado parentesco não é o cerne das irregularidades objetos da audiência ao Sr. Eloir, não explica por que o então presidente não realizou prévio certame para essas contratações, não procedeu à regular liquidação dessas despesas a fim de poder pagá-las, implicando a infringência aos arts. 2º c/c art. 24, I, in fine, da Lei 8.666/1993 e art. 62 da Lei 4.320/1964, nem fez um planejamento adequado, o qual, chegando à conclusão de que a aquisição de um prédio para a nova sede seria mais econômico, impediria essas três contratações inócuas e o prejuízo daí causado à Entidade. Essa falta de planejamento implicou, no mínimo, a prática de um ato antieconômico. Se o então gestor, Sr. Eloir, tivesse cumprido essas normas e tivesse feito um planejamento adequado, como se expôs, evitaria a ocorrência de tais irregularidades, impedindo o alegado favorecimento na contratação dessas empresas cujos integrantes teriam laços de parentesco com o então vice-presidente, Sr. Irineu. 
34. Portanto as razões de justificativas apresentadas pelo defendente do Sr. Eloir não elidiram os fundamentos das impugnações, embora fosse o ônus do responsável fazê-lo: parágrafo único do art. 70 da Constituição Federal e art. 93 do Decreto-Lei 200/1967, devendo, portanto, com base no parágrafo único do art. 43 da Lei 8.443/1992, ser proposta a aplicação ao Sr. Eloir Edilson Simm, CPF XXX.491.529-XX, da multa prevista no inciso III do art. 58 dessa Lei.
Razões de justificativa do Sr. Irineu Wolney Furtado (peça 114) 
35. Relembra-se o teor da audiência feita ao Sr. Irineu (peça 79, p. 14-15) :
b.1) atos antieconômicos praticados pelo gestor, desviando-se da economicidade, art. 43, II, da Lei 8.443/1992: consoante registrado na ata da reunião da diretoria do Cref3/SC, de 19/9/2014: 'O Presidente Eloir Edilson Simm passou a palavra para o Conselheiro Irineu Wolney Furtado que apresentou os representantes da empresa Pilares Construção e Engenharia, do Arquiteto Giovanni Spricigo, que fizeram uma análise, avaliação e proposição audiovisual da atual estrutura física do nosso Conselho visando a proposta de construção da nova sede'; mesmo ciente disso, o Sr. Irineu contratou a empresa Concórdia Engenharia e Tecnologia Ltda - Contrato nº 016/2017, para a realização do mesmo serviço prestado por aquela empresa; no entanto o Cref3/SC mudou totalmente seu intento, optando pela aquisição de um prédio, terreno e edificação comercial, para a sua nova sede, o que tornou sem propósito a contratação da empresa Concórdia, ou seja, todos os recursos despendidos com ela não trouxeram retorno à Entidade; portanto a grave falha no planejamento por parte desse gestor implicou gastos desnecessários ao Regional;
36. O Sr. Irineu asseverou que não houve a contratação da empresa Pilares Construção e Engenharia, '...para confecção do projeto básico (entendido como serviço prestado) , e tão pouco para a confecção dos projetos executivos e complementares (entendido como serviço prestado) para a nova sede do CREF//SC, estes últimos, licitados e executados pela empresa Concórdia Engenharia.', consoante suas palavras (peça 114, p. 2) . 
37. Afirmou que teria havido a contratação do Sr. Valdemor Spricigo para a confecção do projeto básico, não se manifestando sobre a empresa Gavazzoni & Sprigigo Studio Desgin Ltda ME. Ele enfatizou que teria havido grave equívoco na alegação inicial/denúncia, já que os serviços prestados pela Concórdia Engenharia e Tecnologia Ltda, objeto de licitação, não foram os mesmos realizados anteriormente (projeto básico) , mas sim de confecção de todos os projetos executivos e complementares, de acordo com o art. 6º, item X, da Lei 8.666/1993. Assim, segundo o responsável justifica, não teria havido contratação de diferentes empresas para o mesmo serviço: o primeiro foi para o projeto básico, e a segunda para os projetos executivos e complementares.
38. Outro ponto da defesa do Sr. Irineu foi no sentido de que a contratação da empresa Concórdia, em sua gestão, mesmo para elaboração de todos os projetos necessários para a construção da nova sede do Cref3/SC, em conformidade com o termo de referência do edital Tomada de Preço nº 001/2017, teria sido vantajosa para a Administração. Afirma isso, porque essa empresa estimou o custo dessa obra no valor de: R$ 8.853.575,45 (oito milhões oitocentos e cinquenta e três mil, quinhentos e setenta e cinco reais e quarenta e cinco centavos) , peça 114, p. 15-16. 
39. E esse valor expressivo teria estimulado a Entidade a procurar, na aquisição de um imóvel, uma alternativa de menor custo para resolver o problema da estrutura insuficiente da sua sede de então. Como a compra do imóvel deu-se pelo valor de R$ 6.900.000,00 (seis milhões e novecentos mil reais) , peça 75, p. 67, houve, segundo o Sr. Irineu, uma economia de R$ 1.953.575,45 (um milhão, novecentos e cinquenta e três mil, quinhentos e setenta e cinco reais e quarenta e cinco centavos) .
Análise
40. Conforme o alegado pelo Sr. Irineu, a empresa Pilares não teria sido contratada para a confecção de projetos básicos nem para a confecção dos projetos executivos e complementares para a nova sede da Entidade. Por outro lado, teria havido a contratação do Sr. Valdemor Spricigo, para a elaboração de projeto básico de arquitetura da nova sede do Regional.
41. Em primeiro lugar, é preciso deixar claro que houve a contratação da empresa Pilares para a prestação de serviços visando à construção da nova sede, consoante registrado no item 4, infratranscrito, da ata da reunião da diretoria do Cref3/SC, de 19/9/2014) , peça 12, p. 1, momento em que fica claro que o Sr. Irineu apresentou os representantes da empresa Pilares Construção e Engenharia, do Arquiteto Giovanni Spricigo, que fizeram uma análise, avaliação e proposição audiovisual da atual estrutura física do Conselho visando à proposta de construção da nova sede:
Item 4 - Comunicações Pessoais - O Presidente Eloir Edilson Simm passou a palavra para o Conselheiro Irineu Wolney Furtado que apresentou os representantes da empresa Pilares Construção e Engenharia, do Arquiteto Giovanni Spricigo, que fizeram uma análise, avaliação e proposição audiovisual da atual estrutura física do nosso Conselho visando a proposta de construção da nova sede. Aprovado pela Diretoria, definiu-se que na Reunião Plenária do dia 20 de setembro de 2014, a empresa apresentará um novo áudio visual, com mais detalhes e parcelamentos do projeto a fim de obter uma posição de aprovação pela plenária. (Sublinhou-se o excerto.) 
42. Outro aspecto destacado pelo responsável é que o objeto da contratação do Sr. Valdemor e da empresa Concórdia seriam diferentes. O primeiro, do Sr. Valdemor, dizia respeito à elaboração de projeto básico de arquitetura da nova sede do Regional; e o segundo, da empresa Concórida, referia-se à confecção de todos os projetos executivos e complementares, de acordo com o art. 6º, item X, da Lei 8.666/1993. 
43. Mas o importante a se destacar é que os objetos dessas três contratações - Sr. Valdemor Spricigo, Pilares Construção e Engenharia e Concórdia Engenharia e Tecnologia Ltda - tinham algo em comum, visavam, apesar de suas diferenças técnicas, à construção de uma nova sede e não à aquisição de um imóvel já pronto para esse fim. 
44. A informação do parágrafo anterior é importante, porque o Sr. Irineu mesmo sabendo que, na gestão anterior a sua, tinha havido as contratações do Sr. Valdemor e da empresa Pilares para desenvolver projetos para a construção de uma nova sede, as quais foram infrutíferas, pois não se construiu a nova sede, realizou uma tomada de preço e contratou a empresa Concórdia para esse mesmo objetivo: construir uma nova sede. Isso claudica a contratação dessa empresa. 
45. O responsável não explica por que, ao invés dessa contratação, não optou por contratar uma empresa com o objeto específico de averiguar o que seria mais econômico para o Regional: construir uma nova sede ou adquirir um imóvel para esse fim. Essa contratação com objeto específico, além de ser o mais adequado tecnicamente, poderia ter sido mais econômica do que a contratação da empresa Concórdia; mas, embora seja seu o ônus da prova, o responsável não demonstrou que a contratação da empresa Concórdia, pelo menos, não implicou prejuízo à Entidade.
46. Por fim, o Sr. Irineu explica que o elevado custo estimado dessa obra de construção orçado pela empresa Concórdia, no valor de em R$ 8.853.575,45, foi o que levou o Regional a procurar um imóvel para aquisição que atendesse às necessidades para a uma nova sede, com valor menor do que seria necessário para a construção, tendo a compra ocorrido pelo valor de R$ 6.900.000,00. 
47. Portanto, na realidade, o que ocorreu foi que, quando o Regional contratou a empresa Concórdia, objetivava, de fato, construir uma nova sede a despeito das infrutíferas contratações do Sr. Valdemor e da empresa Pilares para esse mesmo fim, mas, somente depois que se cientificou do alto valor orçado para essa obra, percebeu que poderia ser mais econômico adquirir um prédio para esse intuito. Esses fatos demonstram, no mínimo, uma significativa falha de planejamento da Entidade, presidida então pelo Sr. Irineu, a qual pode ter implicado prejuízo ao Regional, como se aventou no parágrafo 45 anterior. 
48. Por fim, é preciso enfatizar que causa espécie o fato de que, mesmo tendo havido, na gestão anterior do Sr. Irineu, três contratações visando à construção da nova sede, duas delas do conhecimento indiscutível do Sr. Irineu: Sr. Valdemor e empresa Pilares, como resultado dessas contratações, não tenha surgido a sinalização à administração da Entidade acerca da possibilidade de que a aquisição de um imóvel para a nova sede poderia ser mais econômica que a construção de uma nova sede. Destaca-se isso, porque, mesmo o Sr. Irineu não tendo-se manifestado sobre a empresa Gavazzoni & Sprigigo Studio Desgin Ltda ME, deveria haver algum registro sobre ela nos documentos do Regional. Ou, melhor dizendo, mesmo tendo havido três contratações infrutíferas, pois não se construiu a nova sede, tudo isso não foi suficiente para o Sr. Irineu cogitar - como faria um gestor diligente - a alternativa de aquisição de um imóvel para uma nova sede, ao invés de insistir em mais uma contratação, pela quarta vez, para o mesmo fim: construção de uma nova sede. Não se aceitam, portanto, as justificativas.
Conclusão da análise da defesa do Sr. Irineu Wolney Furtado
49. O Sr. Irineu, já sabendo das contratações infrutíferas do Sr. Valdemor Spricigo e da empresa Pilares para a realização de serviços visando à construção de uma nova sede, não deveria ter insistido na contratação de uma empresa para esse mesmo fim, mas deveria ter implementado a contratação, observando-se, para tanto, a Lei 8.666/1993, de uma empresa com objeto específico de averiguar se seria mais econômico para Entidade construir uma nova sede ou adquirir, para esse fim, um imóvel já pronto. Essa contratação com objeto específico, além de ser o mais adequado tecnicamente, poderia ter sido mais econômica do que a contratação da empresa Concórdia; mas, embora seja seu o ônus da prova, o responsável não comprovou que a contratação da empresa Concórdia, pelo menos, não implicou prejuízo à Entidade.
50. Não se aceitam, portanto, as alegações. Como se expôs, o responsável não conseguiu elidir, embora fosse seu o ônus de fazê-lo: parágrafo único do art. 70 da Constituição Federal e art. 93 do Decreto-Lei 200/1967, o fundamento da impugnação, devendo, assim, com base no parágrafo único do art. 43 da Lei 8.443/1992, ser proposta a aplicação ao Sr. Irineu Wolney Furtado, CPF XXX.527.299-XX, da multa prevista no inciso III do art. 58 dessa Lei. 
Avaliação determinada pelo Despacho ministerial (peça 82) 
51. Os parágrafos 3 e 4 do Despacho ministerial de peça 82, que aquiesceu com a proposta da Secretaria, foram no seguinte sentido:
3. Aquiesço com a proposta de encaminhamento alvitrada pela unidade instrutiva, sem prejuízo de destacar que, embora tenha pugnado pela desnecessidade de instauração da tomada de contas especial, invocando o art. 3º da IN TCU 71/2012, no que tange aos valores mínimos, a possível aplicação de multa a que se refere o art. 58 da LOTCU, caso venha a ocorrer, socorreria apenas os cofres do Tesouro Nacional. Assim, a autarquia não teria seu cofre recomposto pelos valores atualizados devidamente desperdiçados, ainda que os supostos gestores ímprobos fossem punidos. 
4. Diante disso, na proposta de mérito, deve a secretaria avaliar a possibilidade de expedir determinação para que o conselho de fiscalização instaure processo administrativo para tal objetivo, no espírito do que dispõe o art. 4º do normativo referido anteriormente, no âmbito do esgotamento das medidas administrativas a cargo do gestor. (Grifou-se o excerto.) 
52. Como se desenvolveu no parágrafo 28, a seguir transcrito, da instrução de peça 79, houve débito neste processo, cujo somatório, R$ 25.040,03, não foi suficiente para a conversão desta denúncia em tomada de contas especial, baseando-se para tanto, por analogia, no valor constante no inciso I do art. 6º da Instrução Normativa - TCU 71/2012. 
28. Como o presente processo é do tipo representação, havendo débito, com força no art. 47 da Lei 8.443/1992, deveria ele ser convertido em uma tomada de contas especial para se promover a citação do responsável. O valor do débito é de R$ 25.040,03, ou seja, o somatório do valor de R$ 10.800,03 pago ao Sr. Valdemor Spricigo e o valor de R$ 14.240,00 pago à empresa Gavazzoni & Sprigigo Studio Desgin Ltda ME.
53. Não há nos autos registro de outros valores referentes a possíveis danos. No entanto também não há, nos autos, referência a valores pagos à empresa Pilares Construção e Engenharia. Mas, já que houve essa contratação, houve o consequente pagamento, sem a regular liquidação. 
54. Dessa forma, atendendo-se ao Despacho ministerial no sentido de avaliar a possibilidade de expedir determinação para que o conselho de fiscalização instaure processo administrativo para tal objetivo, no espírito do que dispõe o art. 4º do IN - TCU 71/2012, crê-se que o adequado seria fazer tal determinação. 
55. Assim, após as medidas tomadas para a caracterização do dano, se o somatório do débito não for superior ao constante no inciso I do art. 6º da IN - TCU 71/2012, o § 2º do art. 6º dessa norma dá a solução, dispondo que: 'A dispensa de instauração de tomada de contas especiais, conforme previsto no inciso I do caput, não exime a autoridade administrativa de adotar outras medidas administrativas ao seu alcance ou requerer ao órgão jurídico pertinente as medidas judiciais e extrajudiciais cabíveis, com vistas à obtenção do ressarcimento do débito apurado, inclusive o protesto, se for o caso' (Grifaram-se os excertos.) .
Conclusão
56. Portanto dever-se-á propor ao final, com fundamento no inciso I do art. 4º da Instrução Normativa - TCU 315/2020, determinação ao Cref3/SC, para, no prazo de 180 (cento e oitenta) dias, encaminhar a este Tribunal a respectiva tomada de contas especial - TCE ou, no caso de não se apurar o valor mínimo para a sua instauração, informar esta Corte de Contas sobre todas as medidas com vistas à obtenção do ressarcimento dos débitos apurados relativos às contratações do Sr. Valdemor Spricigo, da empresa Pilares Construção e Engenharia e da empresa Gavazzoni & Sprigigo Studio Desgin Ltda ME, para a realização dos serviços de desenvolvimento de projetos arquitetônicos visando à construção de uma nova sede para o Regional.
57. Destaca-se que, em função de a Entidade já conhecer a matéria aqui tratada - foi-lhe encaminhado cópia deste processo (peças 88 e 109) - crê-se que incide o inciso I do § 2º do art. 14 da Resolução - TCU 315/2020, ficando dispensada a providência de oportunizar à Entidade a apresentação de comentários sobre a presente proposta de determinação, solicitando, em prazo compatível, informações quanto às consequências práticas da implementação das medidas aventadas e eventuais alternativas, conforme estabelecido no caput desse art. 14 resolutivo.
RESPONSABILIDADE
58.	 Em cumprimento ao Memorando-Circular Segecex 33/2014, examina-se a responsabilidade pelas irregularidades. 
Responsabilidade do Sr. Eloir Edilson Simm, CPF XXX.491.529-XX
59. A seguir, analisa-se a responsabilidade do Sr. Eloir pelas irregularidades a ele imputadas, subalíneas 'a.1' a 'a.3' do parágrafo 50 da instrução de peça 79, destacando-se que caberia a ele o ônus de provar a boa e regular aplicação dos recursos sob sua gestão, consoante o parágrafo único do art. 70 da Constituição Federal e o art. 93 do Decreto-Lei 200/1967, mas, como não foram elididos os fundamentos de tais impugnações pelas suas razões de justificativas apresentadas (peças 93, 97, 102) , conforme se expõe a seguir, deverá ser proposta a aplicação da multa prevista no inciso III do art. 58 da Lei 8.443/1992 a esse responsável, em cumprimento ao parágrafo único do art. 43 dessa Lei.
subalínea a.1 - infringência ao art. 2º c/c o art. 24, I, in fine, da Lei 8.666/1993
59.1. Durante a gestão do Sr. Eloir, houve três contratações - Sr. Valdemor Spricigo, empresa Pilares Construção e Engenharia e empresa Gavazzoni & Sprigigo Studio Desgin Ltda ME - para a realização dos serviços de desenvolvimento de projetos arquitetônicos visando à construção de uma nova sede para o Regional. Como não ficou caracterizada a dispensa de licitação, porquanto essas três contratações se enquadram na ressalva da parte final do inciso I do art. 24 da Lei 8.666/1993, deveria, pela regra comum: art. 2º dessa mesma Lei, ter sido feito prévio certame licitatório, no entanto isso não foi feito (parágrafos 15-20) .
subalínea a.2 - infringência ao art. 62 da Lei 4.320/1964
59.2. Consoante cópia de peça 15, p. 20, o documento de transferência entre contas diversas de 31/10/2014, no valor líquido de R$ 10.800,03 (dezoito mil e oitocentos reais e três centavos) , obtido após deduções do valor bruto de R$ 14.240,00 (catorze mil, duzentos e quarenta reais) , conforme o cálculo feito a mão constante no final da nota fiscal de peça de peça 15, p. 2, tendo como favorecido o Sr. Valdemor Spricigo, foi firmado pelo então Presidente do Cref3/SC Eloir Edilson Simm, embora não haja, nos autos, a regular liquidação: não foi feita a comprovação prévia do serviço prestado pelo Sr. Valdemor, pré-requisito para tal pagamento. Isso descumpre o art. 62 da Lei 4.320/1964. Como não houve manifestação sobre este pagamento pela defesa, mantém-se o apontado (parágrafo 21) .
59.3. E, na peça 1, p. 4-6, consta cópia de um cheque de nº 152275, de 22/7/2015, do Banco do Brasil, no valor de R$ 14.700,00 (catorze mil e setecentos reais) , utilizado para pagamento da nota fiscal de nº 4, a qual tem como prestador de serviços a empresa Gavazzoni & Sprigigo Studio Desgin Ltda ME, peça 1, p. 6, não havendo documento algum nos autos que comprove a regular liquidação desse pagamento. Além disso, na cópia de peça 1, p. 6, consta a informação de que o Sr. Eloir assinou esse cheque. As razões de justificativa não elidiram o fundamento desta impugnação (parágrafos 22-25) . 
subalínea a.3 - prática de atos antieconômicos pelo gestor, desviando-se da economicidade, art. 43, II, da Lei 8.443/1992
59.4. Como se expôs, na gestão do Sr. Eloir, houve três contratações - Sr. Valdemor Spricigo, empresa Pilares Construção e Engenharia e empresa Gavazzoni & Sprigigo Studio Desgin Ltda ME - com o mesmo objeto: prestação de serviços arquitetônicos visando à construção da nova sede da Entidade, no entanto o Cref3/SC mudou totalmente seu intento, optando pela aquisição de um prédio, terreno e edificação comercial, para a sua nova sede, o que tornou sem propósito aquelas três contratações, ou seja, todos os recursos despendidos com elas não trouxeram retorno, implicando, assim, prejuízo à Entidade.
59.5. O Sr Eloir, na condição de gestor, deveria ter feito um planejamento adequado para solucionar a questão da estrutura insuficiente da sede para atender às suas atividades, de maneira a evitar as três contratações inócuas para prestação de serviços arquitetônicos visando à construção da nova sede da Entidade, visto que, ao final, o Cref3/SC optou pela aquisição de um prédio para esse fim. Se tivesse sido feito um planejamento adequado, constatar-se-ia que a aquisição de um imóvel para a nova sede seria mais econômica do que o custo da construção de um prédio para esse fim, evitando-se o gasto com aquelas três contratações inócuas (parágrafos 26-30) .
Responsabilidade do Sr. Irineu Wolney Furtado, CPF XXX.527.299-XX
60.	 A seguir, analisa-se a responsabilidade do Sr. Irineu pela irregularidade a ele imputada, subalínea 'b.1' do parágrafo 50 da instrução de peça 79, destacando-se que caberia a ele o ônus de provar a boa e regular aplicação dos recursos sob sua gestão, consoante o parágrafo único do art. 70 da Constituição Federal e o art. 93 do Decreto-Lei 200/1967, mas, como não foram elididos os fundamentos de tais impugnações pelas suas razões de justificativas apresentadas (peça 114) , conforme se expõe a seguir, deverá ser proposta a aplicação da multa prevista no inciso III do art. 58 da Lei 8.443/1992 a esse responsável, em cumprimento ao parágrafo único do art. 43 dessa Lei.
subalínea b.1 - prática de atos antieconômicos pelo gestor, desviando-se da economicidade, art. 43, II, da Lei 8.443/1992
60.1. Durante a gestão do Sr. Irineu, houve a contratação da empresa Concórdia Engenharia e Tecnologia Ltda (peça 44) , pelo valor de R$ 126.535,00 (cento e vinte seis mil quinhentos trinta cinco reais) pelo serviço total (cláusula décima, peça 44, p. 9) , cujo objeto era a elaboração de todos os projetos necessários para a construção da nova sede do Cref3/SC. Nas suas razões de justificativa, o Sr. Irineu afirma que os objetos das contratações realizadas na gestão anterior a sua do Sr. Valdemor e da empresa Pilares seriam diferentes do objeto do contrato com a empresa Concórdia. O primeiro, do Sr. Valdemor, dizia respeito à elaboração de projeto básico de arquitetura da nova sede do Regional; e o segundo, da empresa Concórdia, referia-se à confecção de todos os projetos executivos e complementares, de acordo com o art. 6º, item X, da Lei 8.666/1993. No entanto essas três contratações tinham algo em comum, visavam à construção de uma nova sede e não à aquisição de um imóvel para esse fim.
60.2. O responsável alega também que essa mudança de escopo de construção para aquisição de uma nova sede deu-se em função do alto valor estimado, R$ 8.853.575,45 (peça 114, p. 15-16) , pela empresa Concórdia para o custo da obra, o que levou o Regional a buscar a alternativa de aquisição de um imóvel num valor menor do que esse, situação que se confirmou, pois a compra do imóvel da nova sede foi no valor de R$ 6.900.000,00 (peça 75, p. 67) .
60.3. O Sr. Irineu mesmo sabendo que, na gestão anterior a sua, tinha havido a contratação do Sr. Valdemor e da empresa Pilares para desenvolver projetos para a construção de uma nova sede, as quais foram infrutíferas, pois não se construiu a nova sede, realizou uma tomada de preço e contratou a empresa Concórdia para esse mesmo objetivo: construir uma nova sede. E, somente após a conclusão dos trabalhos da empresa Concórdia, a Entidade deu-se conta que a construção de uma sede nova seria mais onerosa do que a aquisição de um prédio para tanto. Deveria o Cref3/SC ter contratado uma empresa com o objeto específico de avaliar se seria mais econômica a construção de uma sede nova ou a aquisição de um prédio para tanto. 
60.4. Isso comprova uma forte falha no planejamento da Entidade, administrada então pelo Sr. Irineu, pois a contratação de uma empresa específica, como mencionado no subparágrafo anterior, além de ser o mais adequado tecnicamente, poderia ter sido mais econômica do que a contratação da empresa Concórdia; mas, embora seja seu o ônus da prova, o responsável não comprovou que a contratação da empresa Concórdia, pelo menos, não implicou prejuízo à Entidade. Mantém-se, portanto, o apontando: prática de ato antieconômico (parágrafos 35-50) . 
CONCLUSÃO
61.	 Não se aceitaram as alegações do representante do Sr. Eloir Edilson Simm, CPF XXX.491.529-XX (peças 93, 97, 102) , quanto às irregularidades objetos da audiência a ele endereçada, subalíneas 'a.1' a 'a.3' do parágrafo 50 da instrução de peça 79, porquanto o defendente não comprovou que a Entidade tenha realizado prévio certame licitatório e efetuado a regular liquidação com relação às três contratações realizadas em sua gestão: Sr. Valdemor Spricigo, empresa Pilares Construção e Engenharia e empresa Gavazzoni & Sprigigo Studio Desgin Ltda ME, com o mesmo objeto: prestação de serviços arquitetônicos visando à construção da nova sede da Entidade. O defendente tampouco comprovou que o Cref3/SC, então gerido pelo seu representado, tenha planejado adequadamente como resolveria a deficiência referente à estrutura insuficiente da sede, o que evitaria as despesas com essas contratações, visto que, ao final, a Entidade optou pela aquisição de um imóvel para esse fim, ficando caracterizada a prática de ato antieconômico. Por essas razões, será proposta a aplicação da multa prevista no art. 58, III, da Lei 8.443/1992 a este responsável, em cumprimento ao parágrafo único do art. 43 dessa mesma Lei (parágrafos 5-34) .
62.	 Não se aceitaram as alegações do Sr. Irineu Wolney Furtado, CPF XXX.527.299-XX, quanto ao objeto da audiência a ele endereçado, subalínea 'b.1' do parágrafo 50 da instrução de peça 79, porquanto o Sr. Irineu mesmo sabendo que, na gestão anterior a sua, tinha havido a contratação do Sr. Valdemor e da empresa Pilares para desenvolver projetos para a construção de uma nova sede, as quais foram infrutíferas, pois não se construiu a nova sede, realizou uma tomada de preço e contratou a empresa Concórdia para esse mesmo objetivo: construir uma nova sede. Deveria ele ter contratado uma empresa com objeto específico de averiguar se seria mais econômico para o Regional construir uma nova sede ou adquirir, para esse fim, um imóvel já pronto. Essa contratação com objeto específico, além de ser a mais adequada tecnicamente, poderia ter sido mais econômica do que a contratação da empresa Concórdia. Portanto não foi elidido o fundamento da impugnação, razão pela qual será proposta a aplicação da multa prevista no art. 58, III, da Lei 8.443/1992 a este responsável, em cumprimento ao parágrafo único do art. 43 dessa mesma Lei (parágrafos 35-50) .
63.	 Em cumprimento ao Despacho ministerial de peça 82, propor-se-á, com fundamento no inciso I do art. 4º da Resolução - TCU 315/2020, determinação ao Cref3/SC para, no prazo de 180 (cento e oitenta) dias, encaminhar a este Tribunal a respectiva tomada de contas especial - TCE ou, no caso de não se apurar o valor mínimo para a sua instauração, informar a esta Corte de Contas todas as medidas com vistas à obtenção do ressarcimento dos débitos apurados relativos às contratações do Sr. Valdemor Spricigo, da empresa Pilares Construção e Engenharia e da empresa Gavazzoni & Sprigigo Studio Desgin Ltda ME, para a realização dos serviços de desenvolvimento de projetos arquitetônicos visando à construção de uma nova sede para o Regional. Destaca-se que, em função de a Entidade já conhecer a matéria aqui tratada - foi-lhe encaminhada cópia deste processo (peça 79, p. 15) - crê-se que incide o inciso I do § 2º do art. 14 da Resolução - TCU 315/2020, ficando dispensada a providência de oportunizar à Entidade a apresentação de comentários sobre a presente proposta de determinação, conforme estabelecido no caput desse art. 14 resolutivo (parágrafos 51-57) .
PROPOSTA DE ENCAMINHAMENTO
64.	 Ante o exposto, submetem-se os autos à consideração superior, propondo-se:
a) aplicar ao Sr. Eloir Edilson Simm, CPF XXX.491.529-XX, presidente do Conselho Regional de Educação Física de Santa Catarina - Cref3/SC, quando os fatos ocorreram, individualmente, a multa prevista no art. 58, III, da Lei 8.443/1992, fixando-lhe o prazo de 15 (quinze) dias, a contar da notificação, para que comprove, perante o Tribunal (art. 214, inciso III, alínea 'a', do Regimento Interno/TCU) , o recolhimento da dívida ao Tesouro Nacional, atualizada monetariamente desde a data do acórdão que vier a ser proferido até a data do efetivo recolhimento, se for paga após o vencimento, na forma da legislação em vigor;
b) aplicar ao Sr. Irineu Wolney Furtado, CPF XXX.527.299-XX, presidente do Conselho Regional de Educação Física de Santa Catarina - Cref3/SC, quando os fatos ocorreram, individualmente, a multa prevista no art. 58, III, da Lei 8.443/1992, fixando-lhe o prazo de 15 (quinze) dias, a contar da notificação, para que comprove, perante o Tribunal (art. 214, inciso III, alínea 'a', do Regimento Interno/TCU) , o recolhimento da dívida ao Tesouro Nacional, atualizada monetariamente desde a data do acórdão que vier a ser proferido até a data do efetivo recolhimento, se for paga após o vencimento, na forma da legislação em vigor;
c) autorizar, desde logo, nos termos do art. 28, inciso II, da Lei 8.443/1992, a cobrança judicial das dívidas caso não atendidas as notificações;
d) determinar, com fundamento no inciso I do art. 4º da Resolução - TCU 315/2020, ao Conselho Regional de Educação Física de Santa Catarina - Cref3/SC que, no prazo de 180 (cento e oitenta) dias, encaminhe a este Tribunal a respectiva tomada de contas especial - TCE ou, no caso de não se apurar o valor mínimo para a sua instauração, informe a esta Corte de Contas todas as medidas com vistas à obtenção do ressarcimento dos débitos apurados relativos às contratações do Sr. Valdemor Spricigo, da empresa Pilares Construção e Engenharia e da empresa Gavazzoni & Sprigigo Studio Desgin Ltda ME, para a realização dos serviços de desenvolvimento de projetos arquitetônicos visando à construção de uma nova sede para o Regional;
e) dar ciência da deliberação que vier a ser adotada ao Conselho Federal de Educação Física, na qualidade de órgão central do sistema de controles internos do mencionado conselho profissional, à luz do Acórdão 2542/2015-TCU-Plenário (rel. Min. Marcos Bemquerer) ;
f) arquivar o processo após cumprimento das medidas previstas nos caputs dos arts. 34 e 35 da Resolução - TCU 259/2014, combinados com os incisos II e IV do art. 14 dessa Resolução."
É o relatório.

Leonardo Luiz Simm Dreher (58402/OAB-SC), representando Eloir Edilson Simm.

Não atuou.

REPRESENTAÇÃO. IRREGULARIDADES NA GESTÃO DE CONSELHO PROFISSIONAL. ATOS ILEGAIS E ANTIECONÔMICOS. AUDIÊNCIA. MULTA. COMUNICAÇÕES.

REPRESENTAÇÃO (REPR)

Unidade de Auditoria Especializada em Governança e Inovação (AudGovI).

Em exame, representação formulada pela então Secretaria de Controle Externo do Trabalho e Entidades Paraestatais[footnoteRef:2], a respeito de irregularidades ocorridas no Conselho Regional de Educação Física de Santa Catarina (Cref3/SC) , relacionadas à contratação de empresa, por dispensa de licitação, para a realização de projetos para construção da nova sede para a referida autarquia e à posterior compra direta de imóvel para a mesma finalidade, acontecimentos esses extraídos do documento apócrifo encaminhado como denúncia[footnoteRef:3]. [2:  Peça 3.]  [3:  Peça 1.] 
Os indícios de irregularidades foram elencados, em diversas instruções, pela então Secretaria de Controle Externo da Administração do Estado (SecexAdministração) [footnoteRef:4], atual responsável pelo exame do processo, agora denominada Unidade de Auditoria Especializada em Governança e Inovação (AudGovI) : [4:  Peças 5, 79 e 116.] 
O então 1º vice-presidente do Cref3/SC, Sr. Irineu Wolney Furtado (gestão 2012-2015) , teria contratado, em 2014 e 2015, diretamente por dispensa de licitação, a empresa Gavazzoni & Spricigo Studio Design Ltda. - ME, que pertenceria a seu sobrinho, filho de sua irmã, Sr. Giovanni Spricigo e a seu cunhado, esposo de sua irmã, Sr. Valdemor Spricigo, para a realização de projetos para construção da nova sede para o Cref3/SC, mas que nunca teria usado tais projetos.
Posteriormente, o mesmo responsável já na condição de presidente da autarquia, dado que os projetos contratados não foram utilizados, procedeu à abertura de licitação na modalidade tomada de preço sob o nº 1/2017 "para elaboração de todos os projetos necessários para a construção da nova sede do CREF3/SC"[footnoteRef:5], da qual decorreu o contrato nº 16/2017[footnoteRef:6], celebrado com a Concórdia Engenharia e Tecnologia Ltda., com dotação orçamentária de R$ 253.800,00 (duzentos e cinquenta e três mil e oitocentos reais) . [5:  Peça 5.]  [6:  Peça 1, p. 3.] 
Após a desconsideração de todos os projetos e a omissão de informações junto ao plenário do referido conselho sobre as contratações do sobrinho e cunhado, o Sr. Irineu Wolney Furtado, enquanto presidente, teria obtido a aprovação do colegiado para aquisição da nova sede por compra direta, o que ocorreu em 2019, junto à empresa Golden Imobiliária Corporativa, por R$ 6.900.000,00 (seis milhões e novecentos mil reais) . 
Em sua análise preliminar, a unidade instrutiva concluiu que haveria elementos suficientes indicativos de gasto irregular no valor de R$ 14.700,00, em 2015, referente à contratação de empresa dos sobrinhos do Sr. Irineu Wolney Furtado, bem como de desperdício de R$ 126.535,00 pagos entre os anos de 2017 e 2018 (parcelas de R$ 101.228,00 e R$ 25.307,00, respectivamente) à Concórdia Engenharia e Tecnologia Ltda, decorrente da contratação de projetos de engenharia que, ao fim, não tiveram utilidade.
Após a realização dos devidos saneamentos processuais preliminares, a AudGovI expediu novo exame[footnoteRef:7], do qual colaciono excertos quanto a cada constatação apurada. [7:  Peça 79.] 
No tocante à contratação direta por dispensa de licitação:
"6.	 De fato, foi feito pagamento para o Sr. Valdemor Spricigo, conforme cópia do documento de transferência entre contas diversas de 31/10/2014, (...) , no valor líquido de R$ 10.800,03 (dezoito mil e oitocentos reais e três centavos) , obtido após deduções do valor bruto de R$ 14.240,00 (catorze mil, duzentos e quarenta reais) , consoante o cálculo feito a mão constante no final da nota fiscal de peça de peça 15, p. 2. De acordo com a nota de empenho nº 2089, de 3/11/2014, do Conselho Regional de Educação Física - SC, (...) , tal contratação deu-se por dispensa de licitação. Destaca-se que a nota fiscal nº 112207, (...) , registra, como prestador desse serviço, Valdemor Spricigo.
7. E, (...) , consta cópia de um cheque de nº 152275, de 22/7/2015, do Banco do Brasil, no valor de R$ 14.700,00 (catorze mil e setecentos reais) , utilizado para pagamento da nota fiscal de nº 4, a qual, destaca-se, tem como prestador de serviços a empresa Gavazzoni & Spricigo Studio Design Ltda ME, (...) . Não há menção alguma, nos documentos encaminhados, de que tenha havido licitação para esta contratação tampouco.
8. (...) , constata-se que essas contratações visavam ao desenvolvimento de projetos básicos de arquitetura. Isso confirma o que foi apontado pela denúncia, ou seja, houve a contratação, nos exercícios de 2014 e 2015, do Sr. Valdemor Spricigo e da empresa Gavazzoni & Spricigo Studio Design Ltda ME para executar serviços de mesma natureza. Por esse motivo e pela soma dos valores pagos, consoante o art. 24, I, da Lei 8.666/1993, não seria caso de dispensa de licitação. Assim, houve, descumprimento do art. 2º dessa Lei pelo fato de não ter sido realizado prévio certame licitatório para a contração desses serviços.
9. Como não há, nos autos, documentos que comprovem a regular liquidação referente a esses dois pagamentos, houve também descumprimento do art. 62 da Lei 4.320/1964. Há, ainda, menção, em algumas atas do Conselho, ao Sr. Giovanni Spricigo, que foi objeto da denúncia, (...) . Nelas, ele aparece como o arquiteto da empresa Pilares Construção e Engenharia:
 (...) " (grifo nosso) 
Quanto aos projetos cuja elaboração foi contratada por dispensa e à realização de licitação para contratação de novos projetos:
"12. De fato, o Cref3/SC realizou a Tomada de Preço nº 001/2017, (...) , cujo objeto foi, consoante seu edital, (...) :
 (...) 
13.	E, conforme a ata de abertura dos envelopes de propostas do processo licitatório nº 001/2017 na modalidade Tomada de Preços, de 2/6/2017, 'Após análise foi lavrado o seguinte resultado do certame: da vencedora CONCORDIA ENGENHARIA E TECNOLOGIA LTDA, com o valor de R$ 126.535,00 (cento e vinte seis mil quinhentos trinta cinco reais) pelo serviço total.', (...) . 
14.	 E, em 19/6/2017, foi firmado o instrumento particular de contrato entre o Cref3/SC e a empresa Concórdia Engenharia e Tecnologia Ltda - Contrato nº 016/2017, (...) , cujo objeto e dotação orçamentária eram:
 (...) 
15.	 Como se lê na Cláusula Primeira - Do Objeto, a empresa Concórdia Engenharia e Tecnologia Ltda foi contratada para 'Elaboração de todos os projetos necessários para a construção da nova sede do CREF3/SC, em conformidade com o termo de referência do edital Tomada de Preço nº 001/2017' (Sublinhou-se o trecho.) . E, conforme o comprovante de transferência entre contas da CAIXA - TEV, em 18/9/2017, a Entidade transferiu para a empresa Concórdia, o valor de R$ 91.661,96 (noventa e um mil, seiscentos e sessenta e um reais e noventa e seis centavos) , (...) . Também, em 22/10/2018, consoante o comprovante de transferência entre contas da CAIXA - TEV, o Cref3/SC transferiu para a empresa Concórdia a quantia de R$ 22.915,49 (duzentos e vinte e dois mil, novecentos e quinze reais e quarenta e nove centavos) .
16.	 No entanto, como se lê no registrado na seguinte ata, a Entidade mudou drasticamente seus planos acerca da nova sede, (...) : 
Após diversos debates o CREF3/SC entendeu que a melhor solução seria a aquisição de uma nova sede, já pronta e apta para abrigar as instalações da Entidade, utilizando-se obviamente o (s) imóvel (is) atual (is) como pagamento (total ou parcial, conforme o caso) . Neste cenário, que apenas serviu para contextualizar das deliberações, os membros desta Comissão Temporária apontam, então, os seguintes requisitos base de um imóvel para ser adquirido para a nova sede do CREF3/SC: i) que esteja localizado em Florianópolis, capital do Estado (para atendimento do art. 1º do Estatuto do CONFEF, bem como do art. 1º do Estatuto do CREF3/SC) ; ii) mais especificamente, que esteja localizado na região continental de Florianópolis/SC, em virtude das dificuldades, notórias, de acesso e deslocamento em sua na região insular, cuja mobilidade urbana é absolutamente ineficaz; iii) que tenha tamanho, aproximado, entre 900m2 e 1.100m2, espaço necessário ao atendimento das atuais necessidades operacionais e orgânicas do CREF3/SC, inclusive contemplando a instalação da estrutura para a realização das reuniões Plenárias (normalmente mensais) , e que hoje ocorrem em espaços terceirizados implicado em custos para o CREF3/SC; iv) que seja uma construção única, exclusiva para instalação da sede do CREF3/SC. (ata da reunião da comissão temporária para avaliação e implantação da nova sede do CREF3/SC, de 4/5/2019) (Grifou-se o trecho.) 
17.	 Diante do exposto, embora tenha contratado a empresa Concórdia para fazer projetos de construção de uma nova sede, optou-se, após essa contratação e as discriminadas nos parágrafos 6-11 anteriores, pela aquisição de um prédio, terreno e edificação comercial, para a nova sede da Entidade, (...) . Assim, todas essas quatro contratações foram inócuas, ou seja, os serviços prestados não foram utilizados, porquanto não se construiu uma nova sede, mas adquiriu-se um prédio para esse fim. 
 (...) " (grifo nosso) 
E, no que se refere à desconsideração de todos os projetos e a aquisição da nova sede:
"36. Como se expôs, o Cref3/SC optou pela aquisição de um prédio, terreno e edificação comercial, para a sua nova sede, (...) . Por meio da Portaria nº 011/2019/CREF3/SC, de 21/5/2019, o Presidente Irineu Wolney Furtado constituiu conselheiros para comporem a Comissão Temporária para Avaliação e Implantação de Nova Sede do Cref3/SC, (...) . Na ata da reunião de diretoria do Cref3, de 26/7/2019, consta que nenhuma das cinco empresas que atenderam ao Chamamento Público cumpriu com a totalidade dos requisitos/formalidades exigidos pelo Edital, (...) . 
37.	 (...) . No entanto, no item 7 da ata da centésima nonagésima reunião segunda plenária reunião plenária do Cref3/SC, de 31/8/2019, foi aprovado, por unanimidade, o lançamento de um novo edital de Chamamento Público, (...) . O laudo de avaliação do imóvel, de 26/8/2019, (...) .
38.	 (...) . O aviso de Chamamento Público foi publicado no Diário Oficial da União - DOU de 10/9/2019, e em outros meios, (...) . 
39.	 (...) , consta o quadro de análise dessas três propostas, (...) , a lista de presença da reunião de comissão temporária de aquisição da sede. No item 5 - Deliberação Nova Sede do CREF da ata da centésima nonagésima quarta reunião plenária do Cref3/SC, de 19/10/2019, 'O Conselheiro Emerson relatou sobre o encerramento do Chamamento Público nº 02/2019, tendo havido a apresentação de três (3) propostas, mas apenas uma (1) cumpriu todos os requisitos e condições do Edital. Diante disso, foi informado pelo Departamento Jurídico a possibilidade de aquisição por compra direta, conforme previsto no próprio Edital do Chamamento. A Plenária ratificou a autorização anterior para que à Diretoria dê sequência à aquisição', (...) . No DOU de 22/10/2019, foi publicado o resultado da homologação do Chamamento Público nº 002/2019, (...) .
40.	 (...) , consta o Termo de Justificativa de Dispensa de Licitação PROCESSO Administrativo nº 046/2019, de 22/10/2019, em cujo item II, consta justificativa de preço. (...) , visando a atender ao art. 26 da Lei 8.666/1993, consta parecer jurídico datado de 12/11/2019, ratificado em 18/11/2019, (...) . Em 18/11/2019, foi firmado o Termo de Contrato nº 027/2019 entre o Conselho Regional de Educação Física da 3ª Região - Cref3/SC e IWN Empreendimentos e Participações Ltda., para a aquisição de imóvel para a sede do Cref3/SC, (...) , cujo extrato foi publicado no DOU de 25/11/2019, (...) .
41.	 Conforme se lê na descrição cronológica dos documentos anteriores, a Entidade obedeceu às normas pertinentes à aquisição de imóveis pela Administração Pública: inciso X do art. 24 e art. 26 da Lei 8.666/1993" (grifo nosso) 
Após a análise empreendida, a unidade instrutiva concluiu pela necessidade de realizar audiência dos responsáveis Sr. Eloi Edilson Simm, presidente do Cref3/SC no período de 2012 a 2015, e Sr. Irineu Wolney Furtado, 1º vice-presidente do Cref3/SC no período de 2012 a 2015 e presidente nas gestões 2015 a 2018 e 2018-2021, para que apresentassem razões de justificativa sobre as constatações:
Sr. Eloir Edilson Simm (presidente na gestão 2012-2015) 
"a) infringência ao art. 2º da Lei 8.666/1993: contratação de Sr. Valdemor Spricigo, empresa Pilares Construção e Engenharia e empresa Gavazzoni & Spricigo Studio Design Ltda ME para a realização de serviços de mesma natureza em períodos próximos sem prévia licitação (...) ;
b) infringência ao art. 62 da Lei 4.320/1964: não comprovação da regular liquidação dos serviços prestados pelo Sr. Valdemor Spricigo e pela empresa Gavazzoni & Spricigo Studio Design Ltda ME (...) ;
c) prática de atos antieconômicos pelo gestor, desviando-se da economicidade, art. 43, II, da Lei 8.443/1992: consoante registrado na subalínea 'a.1', anterior, na gestão do Presidente Eloir, há registro nos autos de três contratações - Sr. Valdemor Spricigo, empresa Pilares Construção e Engenharia e empresa Gavazzoni & Spricigo Studio Design Ltda ME - com o mesmo objeto: prestação de serviços arquitetônicos visando à construção da nova sede da Entidade; no entanto o Cref3/SC mudou totalmente seu intento, optando pela aquisição de um prédio, terreno e edificação comercial, para a sua nova sede, o que tornou sem propósito aquelas três contratações, ou seja, todos os recursos despendidos com elas não trouxeram retorno à Entidade; portanto a grave falha no planejamento por parte desse gestor implicou gastos desnecessários ao Regional (...) ;"
Sr. Irineu Wolney Furtado (1º vice-presidente do Cref3/SC na gestão 2012-2015 e presidente nas gestões 2015 a 2018 e 2018-2021) 
"a) prática de atos antieconômicos pelo gestor, desviando-se da economicidade, art. 43, II, da Lei 8.443/1992: consoante registrado na ata da reunião da diretoria do Cref3/SC, de 19/9/2014: 'O Presidente Eloir Edilson Simm passou a palavra para o Conselheiro Irineu Wolney Furtado que apresentou os representantes da empresa Pilares Construção e Engenharia, do Arquiteto Giovanni Spricigo, que fizeram uma análise, avaliação e proposição audiovisual da atual estrutura física do nosso Conselho visando a proposta de construção da nova sede'; mesmo ciente disso, o Sr. Irineu contratou a empresa Concórdia Engenharia e Tecnologia Ltda - Contrato 16/2017, para a realização do mesmo serviço prestado por aquela empresa; no entanto o Cref3/SC mudou totalmente seu intento, optando pela aquisição de um prédio, terreno e edificação comercial, para a sua nova sede, o que tornou sem propósito a contratação da empresa Concórdia, ou seja, todos os recursos despendidos com ela não trouxeram retorno à Entidade; portanto a grave falha no planejamento por parte desse gestor implicou gastos desnecessários ao Regional (...) ."
Regularmente notificados[footnoteRef:8], os responsáveis apresentaram suas defesas. [8:  Peças 85, 86, 112.] 
II
Examino as razões de justificativa apresentadas[footnoteRef:9] pelos responsáveis. [9:  Peças 93, 98, 102, 114. ] 
II.1
A respeito da preliminar de prescrição punitiva, invocada pelo Sr. Eloir Edilson Simm, consigno o que se segue. 
A Resolução TCU 344/2022 estabeleceu que prescrevem em cinco anos as pretensões punitiva e de ressarcimento, contados do recebimento da denúncia ou da representação pelo Tribunal ou pelos órgãos de controle interno, quanto às apurações decorrentes de processos dessas naturezas (art. 2º c/c art. 4º, III) (grifo nosso) .
Além disso, a prescrição se interrompe, entre outras causas, pela notificação, oitiva, citação ou audiência dos responsáveis (art. 5º, I) , por quaisquer atos inequívocos de apuração do fato (art. 5º, II) , por tentativa de solução conciliatória (art. 5º, III) ou, ainda, pela decisão condenatória recorrível (art. 5º, IV) .
E, em complemento, a prescrição intercorrente incide nos casos em que o processo ficar paralisado por mais de três anos, pendente de julgamento ou despacho (art. 8º) .
No caso concreto, a denúncia foi recebida no dia 26/11/2020[footnoteRef:10], convertida em representação de unidade técnica no dia 3/12/2020[footnoteRef:11], submetida à diligência para apuração nos fatos no dia 16/7/2021[footnoteRef:12] e à autorização para realização de audiência no dia 21/6/2022[footnoteRef:13], tendo essa sido por mim aprovada no dia 21/7/2022[footnoteRef:14]. [10:  Peça 1.]  [11:  Peça 3.]  [12:  Peça 5.]  [13:  Peça 79.]  [14:  Peça 82] 
Não ocorreu, portanto, a prescrição da pretensão punitiva. 
II.2
No mérito, o Sr. Eloir Edilson Simm, no que se refere à contratação direta sem licitação e à prática de atos antieconômicos, relativamente a três contratações com o mesmo objeto, essencialmente atribui o fato ao Sr. Irineu Wolney Furtado, que estaria a cargo da construção da nova sede, além de asseverar que " (...) as contratações de serviços relacionados a projetos de arquitetura para construir uma nova sede para a Entidade, eventualmente contratados no biênio 2014/2015, passavam pelas Comissões responsáveis antes de serem aprovados" e que havia "escrutínio da fiscalização interna feita por gestores, Coordenadores e as Comissões especializadas, (...) , os quais jamais desconfiaram que o então vice-presidente Irineu Wolney Furtado estaria formalizando a contratação de empresas de arquitetura ligadas a pessoas de seu parentesco". 
Especificamente quanto à falta de planejamento, o Sr. Eloir Edilson Simm juntou cópia do planejamento estratégico do período 2012-2015 do Cref3/SC, alegando, assim, que havia planejamento. 
No tocante à inobservância de assinatura no cheque de pagamento à empresa, destaco que a defesa não se manifestou sobre um dos pagamentos relacionados na audiência: o documento de transferência entre contas diversas de 31/10/2014, firmado pelo responsável, no valor líquido de R$ 10.800,03 (dezoito mil e oitocentos reais e três centavos) , obtido após deduções do valor bruto de R$ 14.240,00 (catorze mil, duzentos e quarenta reais) .
No que diz respeito ao outro pagamento irregular apontado neste item da audiência sob exame, o defendente alega que a firma à cópia do cheque 152275, de 22/7/2015, no valor de R$ 14.700,00 (catorze mil e setecentos reais) , utilizado para pagamento da nota fiscal de nº 4, cujo favorecido é a empresa Gavazzoni & Spricigo Studio Design Ltda ME, não seria sua. Utiliza tal fato para questionar a imputação de responsabilidade pela inexistência da regular liquidação da despesa.
Em seu exame sobre as razões de justificativa, a unidade instrutiva enfatiza que "a questão do retromencionado parentesco não é o cerne das irregularidades imputadas ao Sr. Eloir", pois o responsável "não explica por que ele deixou de realizar certame licitatório para as citadas contratações, em descumprimento ao art. 2º c/c art. 24, inciso I, in fine, da Lei 8.666/1993". 
E complementa sua análise frisando que o defendente não pode alegar desconhecimento das contratações, uma vez que promoveu pagamentos a dois dos contratados. 
Além disso, destaca que o art. 24, I, da Lei 8.666//1993 dispõe que, pelo valor ali indicado, estaria dispensada a licitação, mas com uma ressalva: "desde que não se refiram a parcelas de uma mesma obra ou serviço ou ainda para obras e serviços da mesma natureza e no mesmo local que possam ser realizadas conjunta e concomitantemente". Ocorre que durante a gestão do responsável aconteceram três contratações, a saber, Sr. Valdemor Spricigo, empresa Pilares Construção e Engenharia e empresa Gavazzoni & Spricigo Studio Design Ltda ME, para a realização do mesmo serviço de desenvolvimento de projetos arquitetônicos visando à construção de uma nova sede para a unidade regional. 
Conclui a AudGovI que não haveria como essas três contratações se enquadrarem naquela ressalva, não se aplicando ao presente caso a dispensa a que se refere o art. 24, I, da Lei 8.666/1993 e que, mesmo assim, a despeito do disposto no artigo suprarreferido, o responsável não determinou (ou sugeriu) a realização de certame licitatório para tais contratações.
No que se refere à afirmação de que a marca que se visualiza na cópia do cheque 152275, de 22/7/2015, não se trata da assinatura do responsável, a unidade instrutiva salienta que o ônus da prova é de quem alega a falsidade, consoante dispõe o art. 429, I, da Lei 13.105/2015, Código de Processo Civil (CPC) , não apresentando, o defendente, qualquer prova dessa falsidade.
Quanto à antieconomicidade dos atos praticados, a unidade instrutiva assevera que "o laço de parentesco entre o Sr. Irineu e as pessoas que integravam as empresas contratadas não explica por que houve três contratações para a construção de uma nova sede, mas, após, o Cref3/SC optou por adquirir um imóvel para tal fim, ficando claro que os gastos com aquelas três contratações foram inócuos, implicando, portanto, prejuízo à Entidade". 
E, no tocante à falta de planejamento do qual o defendente alega não ter ocorrido, quando encaminha cópia do planejamento estratégico da autarquia, a unidade instrutora consigna que, ainda, que o referido documento "coloque, como Oportunidades de Melhorias, a estrutura insuficiente da sede, (...) , não aborda, não detalha como resolveria essa deficiência: se construiria uma nova sede ou se adquiriria um imóvel já construído."
Desse modo, a AudGovI conclui que não podem ser aceitas as razões de justificativa apresentadas pelo responsável.
II.3
Em sua defesa, o Sr. Irineu Wolney Furtado, asseverou que a empresa Pilares Construção e Engenharia não foi contratada " (...) para confecção do projeto básico (entendido como serviço prestado) , e tão pouco para a confecção dos projetos executivos e complementares (entendido como serviço prestado) para a nova sede do CREF/SC, estes últimos, licitados e executados pela empresa Concórdia Engenharia."[footnoteRef:15]) .  [15:  Peça 114, p. 2.] 
Afirmou que teria havido a contratação do Sr. Valdemor Spricigo para a elaboraççao do projeto básico, sem, contudo, se manifestar sobre a empresa Gavazzoni & Spricigo Studio Design Ltda - ME; enfatizou que teria havido grave equívoco na alegação inicial/denúncia, já que os serviços prestados pela Concórdia Engenharia e Tecnologia Ltda, elaboração de projetos executivos e complementares, não foram os mesmos realizados anteriormente, quais sejam: elaboração de projeto básico.
Propugna, ainda, a vantajosidade da contratação da empresa Concórdia, em sua gestão, uma vez que essa empresa estimou o custo dessa obra em R$ 8.853.575,45 (oito milhões oitocentos e cinquenta e três mil, quinhentos e setenta e cinco reais e quarenta e cinco centavos) [footnoteRef:16] e que a expressividade do valor teria estimulado a autarquia a adquirir o imóvel, alternativa de menor custo e que gerou economia de R$ 1.953.575,45 (um milhão, novecentos e cinquenta e três mil, quinhentos e setenta e cinco reais e quarenta e cinco centavos) . [16:  Peça 114, p. 15-16.] 
Em sua análise a unidade instrutiva enfatiza que, diversamente do que alegou o responsável, a empresa Pilares foi contratada para a prestação de serviços visando à construção da nova sede, consoante registrado na ata da reunião da diretoria do Cref3/SC, de 19/9/2014:
"Item 4 - Comunicações Pessoais - O Presidente Eloir Edilson Simm passou a palavra para o Conselheiro Irineu Wolney Furtado que apresentou os representantes da empresa Pilares Construção e Engenharia, do Arquiteto Giovanni Spricigo, que fizeram uma análise, avaliação e proposição audiovisual da atual estrutura física do nosso Conselho visando a proposta de construção da nova sede. Aprovado pela Diretoria, definiu-se que na Reunião Plenária do dia 20 de setembro de 2014, a empresa apresentará um novo áudio visual, com mais detalhes e parcelamentos do projeto a fim de obter uma posição de aprovação pela plenária. (Sublinhou-se o excerto.) "
Destaca, ainda, que os objetos das três contratações - Sr. Valdemor Spricigo, Pilares Construção (cujo arquiteto seria o Sr. Giovanni Spricigo) e Engenharia e Concórdia Engenharia e Tecnologia Ltda - visavam, apesar de suas diferenças técnicas, à construção de uma nova sede e não à aquisição de um imóvel já pronto para esse fim. 
Nas palavras da AudGovI [footnoteRef:17]: [17:  Peça 116.] 
"44. A informação do parágrafo anterior é importante, porque o Sr. Irineu mesmo sabendo que, na gestão anterior a sua, tinha havido as contratações do Sr. Valdemor e da empresa Pilares para desenvolver projetos para a construção de uma nova sede, as quais foram infrutíferas, pois não se construiu a nova sede, realizou uma tomada de preço e contratou a empresa Concórdia para esse mesmo objetivo: construir uma nova sede. Isso claudica a contratação dessa empresa. 
45. O responsável não explica por que, ao invés dessa contratação, não optou por contratar uma empresa com o objeto específico de averiguar o que seria mais econômico para o Regional: construir uma nova sede ou adquirir um imóvel para esse fim. Essa contratação com objeto específico, além de ser o mais adequado tecnicamente, poderia ter sido mais econômica do que a contratação da empresa Concórdia; mas, embora seja seu o ônus da prova, o responsável não demonstrou que a contratação da empresa Concórdia, pelo menos, não implicou prejuízo à Entidade."
Quanto à vantajosidade da decisão, a unidade instrutiva se manifestou nos seguintes termos:
"46. Por fim, o Sr. Irineu explica que o elevado custo estimado dessa obra de construção orçado pela empresa Concórdia, no valor de em R$ 8.853.575,45, foi o que levou o Regional a procurar um imóvel para aquisição que atendesse às necessidades para a uma nova sede, com valor menor do que seria necessário para a construção, tendo a compra ocorrido pelo valor de R$ 6.900.000,00. 
47. Portanto, na realidade, o que ocorreu foi que, quando o Regional contratou a empresa Concórdia, objetivava, de fato, construir uma nova sede a despeito das infrutíferas contratações do Sr. Valdemor e da empresa Pilares para esse mesmo fim, mas, somente depois que se cientificou do alto valor orçado para essa obra, percebeu que poderia ser mais econômico adquirir um prédio para esse intuito. Esses fatos demonstram, no mínimo, uma significativa falha de planejamento da Entidade, presidida então pelo Sr. Irineu, a qual pode ter implicado prejuízo ao Regional, como se aventou no parágrafo 45 anterior. 
48. Por fim, é preciso enfatizar que causa espécie o fato de que, mesmo tendo havido, na gestão anterior do Sr. Irineu, três contratações visando à construção da nova sede, duas delas do conhecimento indiscutível do Sr. Irineu: Sr. Valdemor e empresa Pilares, como resultado dessas contratações, não tenha surgido a sinalização à administração da Entidade acerca da possibilidade de que a aquisição de um imóvel para a nova sede poderia ser mais econômica que a construção de uma nova sede. Destaca-se isso, porque, mesmo o Sr. Irineu não tendo-se manifestado sobre a empresa Gavazzoni & Spricigo Studio Design Ltda ME, deveria haver algum registro sobre ela nos documentos do Regional. Ou, melhor dizendo, mesmo tendo havido três contratações infrutíferas, pois não se construiu a nova sede, tudo isso não foi suficiente para o Sr. Irineu cogitar - como faria um gestor diligente - a alternativa de aquisição de um imóvel para uma nova sede, ao invés de insistir em mais uma contratação, pela quarta vez, para o mesmo fim: construção de uma nova sede. Não se aceitam, portanto, as justificativas."
Desse igual forma, a AudGovI conclui que não podem ser aceitas as razões de justificativa apresentadas pelo responsável.
III
As razões de justificativa do Sr. Eloir Edilson Simm, no que se refere à contratação direta sem licitação, em infringência ao disposto no art. 2º da Lei 8.666/1993, e à não comprovação da regular liquidação dos serviços prestados, em desacordo com o art. 62 da Lei 4.320/1964, não podem ser acolhidas.
De fato, não há explicação plausível para a não realização do certame licitatório para as citadas três contratações ocorridas em seu mandato como presidente, em flagrante descumprimento ao art. 2º c/c art. 24, I, da Lei 8.666/1993. De igual modo, a justificativa - de não reconhecimento de sua assinatura - para a não comprovação da regular liquidação tampouco pode ser aceita, uma vez que não há qualquer comprovação da veracidade.
Para essas ocorrências, deve ser aplicada a multa do art. 58, II, da Lei 8.443/1992, diversamente do que prescreveu a unidade instrutiva ao propor a multa do art. 58, III, do mesmo diploma, uma vez que se trata de atos praticados com grave infração à norma legal ou regulamentar.
Outrossim, quanto à prática de atos antieconômicos, que ensejariam a aplicação da multa proposta pela unidade instrutora, entendo demasiado exigir deste responsável que comparasse os atos voltados à construção do imóvel que ocorreram em sua gestão com a aquisição futura de imóvel, uma vez que durante seu mandato não lhe era possível antever que a decisão do futuro presidente - ainda que este fosse o 1º vice-presidente da autarquia naquele momento - iria no sentido da que foi tomada.
Quanto ao Sr. Irineu Wolney Furtado, suas razões de justificativa não podem ser acolhidas, dado que, quando na condição de 1º vice-presidente, foi o responsável direto por duas das três contratações visando à construção da nova sede e, posteriormente, quando já presidente, responsável por mais uma contratação e pela decisão por adquirir o imóvel para a nova sede por considerar mais econômica que uma construção. 
O responsável teve, assim, participação preponderante nos atos antieconômicos que precederam a decisão pela aquisição de um imóvel e nas diversas contratações desnecessárias que incentivou, denotando ausência de planejamento, vez que o cotejamento entre a decisão de construir ou de adquirir poderia ter sido tomada - ou submetida a deliberação do conselho - já nos primeiros estudos e deliberações sobre a matéria.
A própria argumentação que apresentou no sentido de que teria contratado, inicialmente, um projeto básico e, posteriormente, outro executivo revela uma contradição, pois, antes da contratação deste último já seria possível saber - sendo até mesmo necessário que o soubesse - apenas com o primeiro documento, se a construção seria mais vantajosa do que a aquisição.
Para este responsável, deve ser aplicada a multa do art. 58, III, da Lei 8.443/1992, uma vez que se trata de ato de gestão ilegítimo ou antieconômico de que resultou injustificado dano ao Erário.
Assim, diante dos elementos colacionados, aquiesço com a proposta de encaminhamento alvitrada pela unidade instrutiva no sentido de rejeitar as razões de justificativa apresentadas e aplicar multas aos responsáveis, com os ajustes que apresentei.
Acolho, ainda, a proposta de determinar a constituição de tomada de contas especial, uma vez que se faz necessário recompor os cofres da autarquia.
Diante do exposto, voto pela aprovação do acórdão que ora submeto à apreciação deste Colegiado.
TCU, Sala das Sessões, em 6 de março de 2023.
Weder de Oliveira
Relator